最高法院民事判決　　　　　　　九十四年度台上字第八三一號
　　上　訴　人　東山育樂事業股份有限公司
　　　　　　　　　　　　坑39.
　　兼　法　定
　　代　理　人　甲○○
　　共　　　同
　　訴訟代理人　吳俊儀律師
　　被 上訴 人　丙○○
　　　　　　　　　　　　14號.
　　　　　　　　丁○○
　　　　　　　　乙○○
　　共　　　同
　　訴訟代理人　施煜培律師
　　　　　　　　施承典律師
上列當事人間請求確認股權事件，上訴人對於中華民國九十二年
十月二十一日台灣高等法院台南分院第二審判決（九十一年度重
上字第三一號），提起上訴，本院判決如下：
    主  文
原判決廢棄，發回台灣高等法院台南分院。
    理  由
本件被上訴人主張：被上訴人丙○○、訴外人莊瀛和、洪志明及
上訴人甲○○於民國八十四年九月六日簽訂合約書，約定共同合
作發展甲○○身為董事長之上訴人東山育樂事業股份有限公司（
下稱東山育樂公司）所有永安高爾夫鄉村俱樂部會員銷售業務（
嗣後洪志明並未參加），由丙○○、莊瀛和共同銷售永安高爾夫
球證（含會員卡），如丙○○等在一年內銷售球證金額達新台幣
（下同）五千萬元之目標，甲○○應將東山育樂公司百分之六十
股權移轉予丙○○及莊瀛和各百分之三十，否則無條件按實際銷
售額結清。嗣丙○○及莊瀛和依約完成五千萬元球證（含會員卡
）之銷售，甲○○於八十五年七月十一日依約移轉東山育樂公司
百分之四十股權予丙○○、莊瀛和及其指定之人，其餘百分之二
十則因丙○○開立之五千萬元支票中尚有一千五百四十三萬四千
四百元未兌現，而未移轉。又簽約後，被上訴人乙○○經甲○○
同意加入，甲○○應移轉東山育樂公司之百分之六十股權，改分
配為丙○○、莊瀛和與乙○○每人各百分之二十，並於八十六年
一月三十一日先由丙○○及莊瀛和各移轉其名下十萬股與乙○○
，嗣莊瀛和因故退出，由被上訴人丁○○加入，於八十七年七月
二日莊瀛和及其妻張淑玉名下所剩共三十萬股全數移轉予丁○○
。而甲○○尚未辦理移轉之百分之二十股權計四十萬股，因五千
萬元支票已全數兌現，故應一併辦理相關手續，由甲○○名下六
十萬股中之十萬股移轉予乙○○，三十萬股移轉予丙○○，則丙
○○、丁○○、乙○○、甲○○之持股依序為五十五萬股、三十
萬股、三十萬股、二十萬股。惟上開股權之變動，因東山育樂公
司於八十五年九月四日遭經濟部命令解散，而未能向主管機關辦
理變更登記，公司股東名簿之記載，亦因而未為變更，甲○○身
兼東山育樂公司之法定代理人竟不予承認，且股東名簿上之記載
與現狀不符等情，求為(一)確認丙○○對東山育樂公司之股權，除
股東名簿上記載之三十五萬股外，尚有二十萬股股權存在。(二)確
認丁○○對東山育樂公司有三十萬股股權存在。(三)確認乙○○對
東山育樂公司有三十萬股股權存在。(四)確認甲○○對東山育樂公
司之股權超過二十萬股不存在之判決。
上訴人則以：丙○○銷售球證之金額總計僅二千三百二十萬元，
所提出之收據所列款項與永安高爾夫球場之經常性營業收入混在
一起，係屬臨訟拼湊而成，既未達五千萬元之目標，依合約第四
條所附之停止條件尚未成就。又依約東山育樂公司之股權在銷售
金額未達十億元前不得出售，亦不得轉讓予第三人，乙○○及丁
○○受讓莊瀛和之股權，亦與約定不合，且莊瀛和拋棄之股權係
還給東山育樂公司，並非讓與乙○○及丁○○。至於財政部台灣
省南區國稅局台南市南區分局（下稱國稅局）函送各種表冊係乙
○○負責之麗景會計師事務所所偽造，投資人明細表及分配盈餘
表與股東股份轉讓通報表上所蓋印文非伊所有，不得作為被上訴
人取得東山育樂公司股權之證據等語，資為抗辯。
原審將第一審所為被上訴人敗訴之判決廢棄，改判如其聲明，無
非以：被上訴人主張之事實，業據其提出合約書及東山育樂公司
股東名簿各一件為證。又查丙○○已交付現金或以自己及其所經
營劦安育樂事業股份有限公司（下稱劦安公司）名義之支票金額
共計四千九百八十六萬四千一百四十一元與甲○○，不足部分亦
以八十五年五月二十八日匯入甲○○指定其妻顏琇昭帳戶之五十
萬元扣抵，有資金流向明細表及收據、匯款單可稽。甲○○並不
否認有收受上開匯款及票據，劦安公司雖係依約由丙○○與甲○
○合作成立之新公司，用以經營永安高爾夫球場，惟實為丙○○
、乙○○所出資經營，有匯款單、存款條、支出憑證等件可證。
甲○○亦自承伊雖為劦安公司之股東，但實際並未出資，復未舉
證證明何以收受劦安公司上開款項，則其空言否認收受劦安公司
之款項應不得計入丙○○銷售球證之所得，即難遽採。參以證人
即合約仲介人洪志明證稱：「……他們（指丙○○與莊瀛和及甲
○○）是有再進行第四條的約定。……」、「……，因為丙○○
、莊瀛和拿五千萬元出來，為了要擔保他們的債權，所以要求甲
○○要以股權擔保。」等語，則被上訴人主張銷售球證所得已達
合約書第三條所約定五千萬元之目標，丙○○與甲○○已進行至
合約書第四條之合作等情，應可採信。次查，兩造所不爭之合約
書第五條固約定乙、丙方（即丙○○及莊瀛和）在銷售金額未達
一十億元前，不得出售股權，並不得轉讓予第三人，惟此屬契約
當事人間之約定，僅有債之效力，當事人以外之第三人並不受其
拘束，如當事人違約轉讓股份予他人，僅當事人應負債務不履行
損害賠償責任，其間股份移轉行為仍然有效。復查，上開股權變
動結果核與八十五至八十八年度東山育樂公司投資人明細及盈餘
分配表記載相符，雖上訴人否認上開文冊係東山育樂公司所製作
，並辯稱係乙○○所經營之麗景會計師事務所虛偽製作云云，然
按會計師事務所為客戶用以申報國稅局所製作相關報表，必先由
客戶蓋章確認，且東山育樂公司申報營利事業所得稅資料為八十
五年至八十八年連續四個年度所附投資人明細及盈餘分配表為關
係股東盈餘分派狀況，屬公司重要文件，甲○○身為東山育樂公
司董事長，豈會長達四年內任人私刻印章偽造該些資料而不知情
？被上訴人若無受讓股權之情事，東山育樂公司豈會連續四年將
乙○○、丁○○列為股東而受盈餘分配？再參以東山育樂公司八
十五、八十六年度營利事業所得稅申報後，均有核定退稅，係由
甲○○之弟何康平與洪志明持東山育樂公司及負責人甲○○之印
章領取退稅支票，並已兌現完畢等情，有國稅局九十二年七月二
十三日南區國稅南市一字第○九二○○三九二一七號函可稽。上
訴人既不否認上開表冊中公司及負責人之印章為真正，且報稅後
之退稅處理事宜，皆係東山育樂公司及甲○○委由親友持公司及
負責人印章代為，則上訴人辯稱乙○○保管公司及負責人印章，
報稅文件係虛偽製作云云，即難採信。又查，劦安公司與東山育
樂公司及訴外人台南區中小企業銀行（下稱台南中小企銀）於八
十六年十一月二十四日三方協議由劦安公司代償東山育樂公司積
欠台南中小企銀之借款時，東山育樂公司所提出之股東名簿即載
明有乙○○二十萬股等情，有台南中小企銀九十年六月二十七日
南銀總蓄字第一○六號函所附之股東名簿乙件可稽。甲○○雖
否認上開代償協議書上簽名為真正，但不否認其上東山育樂公司
及負責人之印文與公司登記之印鑑章相同，而上開代償協議所附
之股東名簿為雙方（即劦安公司及東山育樂公司）出具股東臨時
常會議事錄及互有持股之股東名簿佐證，並由雙方法定代理人親
自對保簽立代償協議書等情，有該行九十二年九月十六日（九二
）南銀民生分字第二一一號函可證。上訴人辯稱伊對該股東名簿
係由何人所提出及內容為何亳無所悉，顯與事實不符，殊不足採
。又丙○○、乙○○及莊瀛和就販售球證尚未足額向外借款部分
為分攤之計算，有計算表乙件可稽。被上訴人主張乙○○因上訴
人同意而加入合作計劃，並受分配股權，應屬可信。再查，被上
訴人主張於八十六年一月三十一日先由丙○○與莊瀛和各移轉其
等名下十萬股與乙○○，嗣於八十七年七月二日莊瀛和及其妻張
淑玉名下所剩共三十萬股移轉予丁○○，且原先尚未辦理過戶手
續之甲○○四十萬股，其中十萬股移轉予乙○○，三十萬股移轉
予丙○○，因東山育樂公司業經主管機關於八十六年六月二十五
日公告撤銷登記，無法辦理過戶等情，有國稅局九十年十月二十
六日南區國稅南市資字第九○○三二五八三號函附公司股權轉讓
通報表及被上訴人提出之證券交易繳款書六件、公司登記事項卡
乙件可稽。上訴人對東山育樂公司業經主管機關公告撤銷登記，
亦不爭執，惟否認上開通報表為真正，然上開通報表係東山育樂
公司依法於股權轉讓應向主管機關申報之事項，上訴人亦不爭執
該通報表東山育樂公司及負責人之印文與上開投資人明細及盈餘
分配表之印文相同。則上訴人空言否認該通報表內容為真正，實
難憑採。甲○○及莊瀛和若無合意上開股權之移轉，東山育樂公
司何以會向主管機關為申報？益見被上訴人主張伊等受讓甲○○
上述股權之情事，應非虛妄。末查，依證人莊瀛和所為係因丙○
○要求其拋棄，並書立拋棄書予丙○○收執，且由丙○○交付劦
安公司簽發面額五百萬元支票之證言，足見莊瀛和係將其應分得
之股權拋棄轉讓予丙○○、乙○○（含其配偶即丁○○）等人。
綜上所述，東山育樂公司股東名簿之記載及上訴人既否認被上訴
人受讓股權之存在，使其股東權法律上地位陷於不安，則被上訴
人提起本件確認之訴，即非無據，應予准許等詞，為其判斷之基
礎。
按解釋當事人之契約，應以當事人立約當時之真意為準，而真意
何在，又應以過去事實及其他一切證據資料為斷定之標準。查依
兩造不爭執之合約書第三條約定：第二期乙方（指丙○○）及丙
方（指莊瀛和及洪志明）共同銷售甲方（指甲○○）之球證，目
標為五千萬元（含上項之一千萬元在內），為期一年，如乙、丙
方能順利如期完成銷售，甲方同意進行第三期合作」等語（見一
審卷第七頁），該約定所稱「第三期合作」，其真意究竟如何？
是否係甲○○應將東山育樂公司百分之六十股權移轉予丙○○及
莊瀛和各百分之三十？原審未詳予調查審認，遽以上開理由，為
不利於上訴人甲○○之判斷，已有未合。次按股份有限公司未發
行股票者，其記名股份轉讓之成立要件，固只須當事人間具備要
約與承諾之意思表示為已足，然依公司法第一百六十五條第一項
規定之要旨，尚須經過變更名義即所謂「過戶」之手續，始得以
其轉讓對抗公司，如未完成過戶手續，自不得向公司主張因受讓
股份而享有股東之權利。本件被上訴人主張莊瀛和及其妻張淑玉
名下所剩共三十萬股移轉予丁○○，且甲○○四十萬股其中十萬
股移轉予乙○○，三十萬股移轉予丙○○，因東山育樂公司業經
主管機關公告撤銷登記，無法辦理過戶，倘屬非虛，則丁○○、
乙○○及丙○○依序受讓之三十萬股、一十萬股、二十萬股迄未
辦理過戶手續，其能否就此受讓之股權對東山育樂公司為本件確
認之訴請求，即不無研求之餘地。乃原審未遑詳查究明，遽以上
開情詞，為上訴人東山育樂公司敗訴之判決，自嫌速斷。又查，
原審既採信證人莊瀛和之證言，認定莊瀛和拋棄東山育樂公司股
權，丙○○交付劦安公司簽發面額五百萬元支票予莊瀛和，則丙
○○交付之支票係訴外人劦安公司簽發，該票款似為劦安公司所
支付，並非丙○○個人支付。且證人莊瀛和在第一審亦證稱：「
我是拋棄給東山育樂公司，因為劦安公司給我的五百萬元是經營
永安球場得來的錢。」等語（見一審卷第二○五頁），果爾，能
否謂莊瀛和收受該支票而拋棄股權之行為，即認定其將應分得股
權讓與丙○○、乙○○（含其配偶丁○○）等人？已非無疑。況
被上訴人於第一審起訴主張莊瀛和因故退出，由丁○○加入，於
八十七年七月二日莊瀛和及其妻張淑玉名下所剩共三十萬股全數
移轉予丁○○云云（見一審卷第四頁），則莊瀛和於退出合約計
劃，其應分配所得之股權究竟讓與何人？猶待詳查審認，此攸關
被上訴人主張之真實與否。本件事實尚欠明瞭，本院無從為法律
上之判斷。上訴論旨，指摘原判決不當，求予廢棄，非無理由。
據上論結，本件上訴為有理由。依民事訴訟法第四百七十七條第
一項、第四百七十八條第二項，判決如主文。
中　　華　　民　　國　九十四　年　　五　　月　　五　　日
                      最高法院民事第八庭
                          審判長法官  劉　延　村
                                法官  陳　重　瑜
                                法官  黃　秀　得
                                法官  葉　勝　利
                                法官  簡　清　忠
      本件正本證明與原本無異
                                      書  記  官
中　　華　　民　　國　九十四　年　　五　　月　 二十 　日
                                                      Ｋ
